臺灣嘉義地方法院民事判決　　　　　　　100年度訴字第152號
原　　　告　朱沈燕
訴訟代理人　邱創典律師
被　　　告　程鳳菊
上列當事人間返還不當得利事件，本院於民國100 年4 月26日言
詞辯論終結，判決如下：
     主  文
被告應給付原告新臺幣陸拾捌萬元，及自民國一百年四月十九日
起至清償日止，按年息百分之五計算之利息。
訴訟費用由被告負擔。
本判決於原告以新臺幣貳拾貳萬陸仟元供擔保後，得假執行。
    事實及理由
壹、程序方面：按原告於判決確定前，得撤回訴之全部或一部。
    但被告已為本案之言詞辯論者，應得其同意。訴之撤回應以
    書狀為之。但於期日，得以言詞向法院或受命法官為之，為
    民事訴訟法第262 條第1 、2 項所明文規定。查本件原告於
    100 年3 月23日起訴狀原併列渣打國際商業銀行股份有限公
    司嘉義分公司（下稱渣打銀行嘉義分公司）與程鳳菊為共同
    被告，但於100 年4 月26日本院言詞辯論期日，其訴訟代理
    人邱創典律師當庭以言詞撤回對於被告渣打銀行嘉義分公司
    之起訴，並經渣打銀行嘉義分公司之訴訟代理人黃楷銘當場
    表示同意在卷（見本院卷第60頁），核與前揭法條規定並無
    不合，應予准許。
貳、實體事項
一、原告方面
  (一)聲明
    1.被告程鳳菊應給付原告新台幣（以下同）68萬元，及自本
      起訴狀送達之翌日起至清償日止，按年息百分之5 計算之
      利息。
    2.訴訟費用由被告負擔。
    3.原告願供擔保，聲請准予假執行。
  (二)陳述
    1.緣訴外人賴玉崑係某詐騙集團之成員，於98年11月19日上
      午10時許，由其詐騙集團之成員冒充地檢署書記官、檢察
      官、公務員，撥打電話與原告稱：因帳戶涉及犯罪，違反
      洗錢防制法，須將帳戶內存款80萬元領出，交由前來取款
      之書記官或公務員收存監管一定時間，俟案情查明後始能
      歸還云云。集團成員另指示原告等候書記官前去收取，詐
      騙集團成員隨即通知賴玉崑先於98年11月20日某時，在嘉
      義市某便利商店收受傳真其上有偽造檢察官「侯明皇」印
      文之「台北地檢署公證科收據」（申請日期98年11月20日
      ）一紙，再由詐欺集團成員綽號「GUCCI 」持偽造之「台
      灣省台北地檢署印」印章蓋印其上，賴玉崑復持該偽造之
      收據，於98年11月20日下午2 時50分許，在嘉義市○○路
      體育館鐘樓下，由賴玉崑對原告出示偽造之台灣省法務部
      行政單位識別證，冒充書記官、並持以行動電話對原告表
      示檢察官在線上，由原告與之通話，致使原告陷於錯誤，
      而交付賴玉崑80萬元，賴玉崑並將偽造之「台北地檢署公
      證科收據」公文書一紙交付原告收執。得手後由詐騙集團
      成員「GUCCI 」將其中16,000元交付賴玉崑，並將剩餘之
      68萬元指示賴玉崑匯入被告程鳳菊所有之渣打銀行嘉義分
      公司00000000000000號帳戶中。賴玉崑因上述偽造文書等
      犯行，經鈞院99年度訴字第28號判處應執行有期徒刑1 年
      10月確定在案。
    2.被告程鳳菊於渣打銀行嘉義分公司00000000000000號帳戶
      內，98年11月20日由賴玉崑向原告詐得80萬元所匯入之68
      萬元，顯係無法律上之原因而取得，應屬民法第179 條之
      不當得利，自應返還原告。
 (三)證據：提出刑事判決書、存入憑條（均為影本）。
二、被告則以：前揭名下帳戶確實有於98年11月20日匯入68萬元
    之事實，但伊沒有能力給付原告本件所請求等語置辯。並聲
    明：原告之訴駁回、訴訟費用由原告負擔。
三、本院依職權調閱本院99年度訴字第28號卷、嘉義地檢98年度
    偵字第8993號卷，及向渣打銀行調取被告前開帳戶98年11月
    1 日起至同年月30日為止之交易明細。
四、得心證之理由：
  (一)本件原告主張訴外人賴玉崑係詐騙集團之成員，於98年11月
    19日上午10時許，由其詐騙集團之成員冒充地檢署書記官、
    檢察官、公務員，撥打電話與原告稱：因帳戶涉及犯罪，違
    反洗錢防制法，須將帳戶內存款80萬元領出，交由前來取款
    之書記官或公務員收存監管一定時間，俟案情查明後始能歸
    還云云。集團成員另指示原告等候書記官前去收取，嗣賴玉
    崑即依集團成員通知，持其上有偽造檢察官「侯明皇」印文
    之偽造「台北地檢署公證科收據」（申請日期98年11月20日
    ），於98年11月20日下午2 時50分許，在嘉義市○○路體育
    館鐘樓下，向原告出示偽造之台灣省法務部行政單位識別證
    ，冒充書記官、並持以行動電話對原告表示檢察官在線上，
    由原告與之通話，致使原告陷於錯誤，而交付賴玉崑80萬元
    。得手後由詐騙集團成員「GUCCI 」將其中16,000元交付賴
    玉崑，並將剩餘之68萬元指示賴玉崑匯入被告所有之渣打銀
    行嘉義分公司00000000000000號帳戶中等節，為被告所不爭
    執，復經本院依職權調閱本院99年度訴字第28號刑事案卷及
    嘉義地檢98年度偵字第8993號偵查卷核閱無誤。復有渣打銀
    行環北分行100 年4 月21日渣打商銀SCB 環北字地00000000
    00號覆函檢具之被告前開帳戶98年11月1 日起至同年月30日
    為止之交易明細等資料在卷可佐（見本院卷第53至56頁背面
    ），可以認定。
  (二)觀諸被告上開渣打銀行帳戶交易明細可知，該帳戶於賴玉崑
    匯入系爭68萬元之前，結餘款為390,671 元，系爭68萬元匯
    入之後，陸續再於同日、21日、22日匯入1,000 元、5,000
    元、4 萬元、4 萬4,000 元、9 萬9,000 元、10萬元、19萬
    元、19萬4,000 元、20萬元不等之多筆款項，總計2 日以內
    再行匯入金額高達1,273,000 元，致該帳戶於98年11月22日
    結餘款最高曾達2,343,671 元。詎緊接其後，前開帳戶同日
    又以跨行轉帳方式，每筆支出45萬元，共支出5 筆總共225
    萬元（85元之跨行轉帳手續費不計），致該帳戶結餘款遽降
    至93,586元，已低於系爭68萬元匯入前之結餘款等情（見本
    院卷第56頁正面）。前揭不明多筆款項匯入被告系爭帳戶緣
    由，據被告於本院陳稱：係因伊家人對外有若干債權及債務
    ，為方便債務人還款，乃提供系爭帳戶存摺封面影本予債務
    人作為匯入款項使用。其後伊再將匯入帳戶之部分款項，以
    現金提領、網路轉帳、跨行轉帳等方式支出還給伊的親戚朋
    友。系爭帳戶於98年11月22日透過跨行轉帳方式，支出每筆
    45萬元金額共5 筆，係伊所為，提領出來的錢都已供清償伊
    之綽號「林大哥」之朋友債務之用等語（見本院卷第59至60
    頁）。綜據上情，包括訴外人賴玉崑在內之不詳詐騙集團詐
    騙原告所得之系爭68萬元，均已因賴玉崑匯入被告帳戶而由
    被告取得，被告於翌日再分5 次匯出共225 萬元，其中包括
    系爭68萬元在內，作為清償債務使用等事實，可以認定。
  (三)按，無法律上之原因而受利益，致他人受損害者，應返還其
    利益，為民法第179 條前段所明文規定。本件則被告無法律
    上原因而受有68萬元消極財產（債務）減少之損害，使原告
    因而受有68萬元積極財產減少之損害，有如前述，依前開規
    定即應返還所受利益予原告，被告抗辯其無能力給付原告本
    件起訴請求金額，即不可採。從而，原告本於不當得利之法
    律關係，請求被告返還系爭68萬元，及自起訴狀繕本送達被
    告翌日即100 年4 月19日起至清償日止，按法定利率年息5
    ％計算之遲延利息，自屬有據，為有理由，應予准許。
參、本判決原告陳明願供擔保請准宣告假執行，核無不合，爰酌
    定相當之擔保金額，予以准許。
肆、據上論結，本件原告之訴為有理由，爰依民事訴訟法第78條
    、第390 條第2 項，判決如主文。
中    華    民    國   100    年    5     月    10    日
                  民二庭法  官  陳思睿
以上正本係照原本作成。
如對本判決上訴須於判決送達後20日內向本院提出上訴狀，如委
任律師提起上訴者，應一併繳納上訴審裁判費。
中    華    民    國   100    年    5     月    10    日
                        書記官  張富